臺灣苗栗地方法院民事判決　　　　　　　96年度婚字第268號
原　　　告　甲○○
　　　　　　　　　　　　號
被　　　告　乙○○
　　　　　　　　　　　　號
上列當事人間請求離婚等事件，本院於民國96年12月20日言詞辯
論終結，判決如下：
    主  文
准原告與被告離婚。
兩造所生未成年子女丙○○（男、民國○年○月○日出生
）、丁○○（男、民國○年○月○日出生）權利義務之行使
或負擔由原告任之。
訴訟費用由被告負擔。
    事實及理由
壹、被告受合法通知，無正當理由，未於言詞辯論期日到場，核
    無民事訴訟法第386 條各款所列情形，爰依原告之聲請，由
    其一造辯論而為判決。
貳、原告主張：兩造於民國82年10月19日結婚，並育有未成年子
    女丙○○（男、○年○月○日出生）、丁○○（男、○年○
    月○日出生）2 人，詎被告婚後近幾年來，不務正業，在外
    借錢，有不良酗酒、賭博習性，未照顧家庭，於93年4 月12
    日曾書立約定書，保證按月支付家庭生活費用，惟未見改正
    ，竟於93年7 月8 日晚上11時許，恐嚇原告將對原告不利，
    使原告心生恐懼，之後於95年兩造協議分居1 年，被告又於
    96年10月14日至原告住所騷擾原告，原告心生恐懼，報警求
    救，為此爰依民法第1052條第2 項（參見本院卷第16頁筆錄
    ）有難以維持婚姻之事由，請求准予兩造離婚，並附帶請求
    對於兩造所生子女丙○○、丁○○權利義務之行使或負擔，
    酌定由原告任之等語。而聲明如主文所示。被告則未到庭爭
    執，亦未提出書狀作何有利於己之聲明或陳述。
參、得心證之理由：
一、離婚部分：
（一）原告主張兩造於82年10月19日結婚，並育有未成年子女丙
      ○○（男、○年○ 月○日出生）、丁○○（男、○年○月
      ○日出生）2 人，雙方婚姻現仍存續中，一情，業據原告
      提出戶籍謄本2 份為證，堪認為真實。
（二）原告主張被告婚後近幾年來，不務正業，在外借錢，有不
      良酗酒、賭博習性，未照顧家庭，於93年4 月12日曾書立
      約定書，保證按月支付家庭生活費用，改正久以來酗酒賭
      博等不良習慣，惟未見改正，竟於93年7 月8 日晚上11時
      許，恐嚇原告將對原告不利，使原告心生恐懼，之後於95
      年6 月協議分居，全賴原告獨自負擔子女丙○○、丁○○
      生活教育費用，被告又於96年10月14日至原告住所騷擾原
      告，原告心生恐懼，報警求救等情，除經原告陳明外，核
      與證人即兩造所生子女丙○○、丁○○到庭證述：父親（
      被告）之前在家裡會一直買酒喝，沒有工作，伊等去年與
      母親（原告）搬出去住，都是母親在照顧伊2 人等語相符
      （參見本院卷17頁、18頁筆錄），並有原告提出被告書寫
      之約定書1 紙、苗栗縣警察局竹南分局93年7 月10日處理
      家庭暴力與兒少保護案件調查紀錄（通報）表1 份在卷可
      稽，此外被告復未到庭爭執，亦未提出任何書狀以供本院
      參酌，是依上開證據所示，堪認原告之主張為真實。
（三）按婚姻係以夫妻之共同生活為目的，配偶應互信互賴、相
      互協力，以保持共同生活之圓滿、安全及幸福，因而夫妻
      應相互尊重以增進情感和諧及誠摯之相處，此為維持婚姻
      之基礎，若此基礎不復存在，致夫妻無法共同生活，無復
      合之可能者，即應認有難以維持婚姻之重大事由存在。關
      於是否為難以維持婚姻之重大事由，其判斷標準為婚姻是
      否已生破綻而無回復之希望。亦即一旦婚姻有違婚姻之目
      的，達破裂難以維持者，雙方縱均有過失，亦均得請求離
      婚。至婚姻是否已生破綻而無回復之希望，應斟酌破壞夫
      妻共同生活之具體情事，是否客觀上達於動搖夫妻之共同
      生活，而喪失維持婚姻之意欲為斷。換言之，在當事人所
      主張難以維持婚姻之事實，在客觀上是否已達於倘處於同
      一境況，任何人均將喪失維持婚姻意欲之程度以決之。本
      件兩造婚後因感情已經破裂，加上被告之前在家會酗酒，
      未正常工作，未給付生活費用，之後原告離家不與被告同
      居迄今1 年多等情觀之，已足證兩造之婚姻中夫妻彼此扶
      持之特質蕩然無存，宛如兩個個體分別存在，婚姻之意義
      盡失，是若一般人與原告位於同一處境，客觀上均難以忍
      受被告所為之行為，實難以期待其有繼續維持婚姻之意欲
     。斟酌本件婚姻關係中當事人之行為、態度、年齡、教育
      程度等，被告現無工作，無法給付原告及兩造所生未成年
      之子丙○○、丁○○生活費用等情綜合考量，應認雙方誠
      摰互信之感情基礎已動搖。本院參酌上開事證，認為兩造
      間之婚姻已生破綻，客觀上確實難以繼續維持婚姻共同生
      活，顯無回復之希望，且被告對於難以維持婚姻之重大事
      由有責程度較重，原告依民法第1052條第2 項請求判決離
      婚，洵為正當，應予准許。
二、關於未成年子女權利義務行使或負擔（有關親權）部分：
（一）按夫妻離婚者，對於未成年子女權利義務之行使或負擔，
      依協議由一方或雙方共同任之。未為協議或協議不成者，
      法院得依夫妻之一方、主管機關、社會福利機構或其他利
      害關係人之請求或依職權酌定之，民法第1055條亦規定甚
      明。所謂子女權利義務之行使負擔，除生活保持外，尚包
      括子女之教育、身心之健全發展及培養倫理道德等習性在
      內，應就兩造之職業、經濟狀況、監護能力及其子女之多
      寡等一切情況，通盤加以考慮，最高法院曾著有69年臺上
      字第2597號判例可資參照。再就親子法之規定，演變至現
      代則改為以為子女利益為出發點，而現代親子法規定中，
      有關子女監護之決定事項，係以子女本身之最佳利益為依
      歸，依據民法第1055之一明文規定裁判時，應審酌之事項
      ，是在子女利益優越性意義之下，依據個案之具體事實審
      酌：子女之年齡、性別、人數及健康情形；二子女之意願
      及人格發展之需要；父母之年齡、職業、品行、健康情形
      、經濟能力及生活狀況；父母保護教養子女之意願及態度
      ；父母子女間或未成年子女與其他共同生活之人間之感情
      狀況，從而，酌定對於未成年子女權利義務之行使或負擔
      ，自應以子女之最佳利益為原則，除斟酌父母兩造之經濟
      能力、子女之意願外，並應兼顧父母智識程度、職業、人
      格、品性、健康、將來環境、監護能力、親子關係及以往
      照顧兒童之態度，及監護現狀等一切情狀，通盤加綜合考
      量，以符維護子女身心健康，促進子女正常發展，保障子
      女福利之目的，並非僅以經濟能力之強弱決定監護權之誰
      屬。且本件既然審酌之重心，在於『子女之最佳利益』，
      則酌定子女權利義務之行使與負擔由任一造任之，勢須該
      造所得提供之生活環境及心靈慰借與成長，有明顯愈於他
      造之處，一般子女原本之成長環境，為有利子女適應與成
      長之環境。再者，子女利益應包含基本利益、發展利益、
      自己決定利益，自己決定利益係指子女自己決定權與意見
      表明權，給予子女對於自己有關事項，依其年齡及成熟度
      ，賦予自由表明自己意思或為決定的權利，此參考民法第
      1055條之1 第2 款規定即明，然子女無充分之意思能力時
      ，親權人當客觀地以子女利益為考量，實踐其對子女保護
      教養之職責，惟子女會依其年齡逐漸成熟，其判斷力與成
      熟度雖非一日即形成，但會逐漸發展、形成。因此，為使
      未成年子女能逐漸發展與成長，始賦予親權人有保護教養
      及指導之權利，倘子女逐漸成熟而有相當之判斷力時，父
      母親權之內容與範圍應慢慢縮小，殆子女有充分判斷能力
      時如成熟的未成年人，親權人的決定權即不存在，而殘留
      之親權最後到子女成年或結婚時，親權則完全消滅。是以
      ，親權之內容應依子女之成熟度而調整。
（二）經本院依職權囑託苗栗縣政府進行訪視調查，據該訪查結
      果略以：
    1.學校表現：未成年長子丙○○就讀○○國中2 年4 班，
      導師戊○○表示丙○○在情緒上較壓抑，負面情緒產生時
      常傷害自己，現已改善許多。與被告的關係對立，丙○○
      也曾向導師表示希望被告可長進一點。未成年次子丁○
      ○就讀○○國小6年4 班，導師己○○表示丁○○個性較
      為安靜內向乖巧，在課業表現上屬中等，老師表示原告蠻
      關心未成年子女在學校的狀況。
    2.居住環境：原告居所位於○○市區，鄰近○○國小，附近
      交通機能良好；被告居所屬○○郊區，距離市區約10分鐘
      車程。
    3.兩造照顧資源評估：經濟能力：原告工作穩定，且工作
      態度頗得老闆賞識；被告擁有房屋不動產，但經濟收入不
      穩定。照顧能力：2 名未成年子女出生後由原告主要照
      顧，95年6 月與被告分居之時，2 名未成年子女也一起遷
      出，原告相當重視孩子的人格教育；被告與未成年子女互
      動較少。親友支持系統：原告親友支持網絡互動良好；
      被告少與親友聯絡，人際互動關係薄弱。
    4.子女的被照顧史：原告為2 名未成年子女的主要照顧者，
      95年6 月時原告與2 名未成年子女共同搬出被告現位於苗
      栗縣○○鎮○○里○○鄰○○路○號之居所。
    5.綜合評估及建議：原告的親職能力及教養觀念頗佳，且
      兩造於婚姻關係中，原告為2 名未成年子女之主要照顧者
      。就經濟面來看，原告擁有穩定工作，雖須負擔較高的
      房屋租金，但老闆願意支援幫忙原告；被告擁有房屋不動
      產，但收入不穩定。就照顧面來看，原告的親屬資源互
      動頗佳，與同事朋友相處融洽，原告願意每月負擔較高房
      屋租金而就近學區以便照顧2 名未成年子女；被告與2 名
      未成年子女互動甚少，會以負面字眼謾罵2 名未成年子女
      。原告居家環境打理還算乾淨與整潔，在待人接物上相
      當客氣；被告現1 人居住，居所騎樓稍嫌髒亂，屋內家具
      皆看得出佈滿灰塵。原告經濟部分雖不富裕，但其未來
      規劃皆以未成年子女為主要考量，於照顧面及居家環境適
      合未成年子女之生長環境，被告較無參與未成年子女的生
      活照顧，應負擔的親職責任與義務都沒有確實與費心。故
      本案以符合兒少最佳利益的考量與判斷，建議將2 名未成
      年子女之監護權由原告擔任之等語，此有苗栗縣政府辦理
      未成年子女監護權案件訪視調查表1 份附卷可稽。
（三）參酌本件兩造已分居1 年多，事實上就親權之行使，多所
      不便，況兩造分居期間亦無密聯繫與往來，現兩造又經本
      院准予判決離婚，如繼續援用舊有模式，明顯不利於子女
      。但子女之教養、撫育不能等待，否則亦有害子女人格發
      展，因此，在未成年子女成長過程中，將子女交付全能依
      附的一方行使或負擔其親權，以維護未成年子女之利益。
      因原告有固定工作，此有工作證明1 份在卷可參（附於本
      院卷第7 頁），未成年子女丙○○、丁○○從小由原告照
      顧迄今，子女丙○○、丁○○亦當庭表明喜歡與原告一同
      生活等語（參見本院卷第18頁、第19頁筆錄），綜上各情
      、及苗栗縣政府訪視報告參互以觀，兩造所生未成年子女
      丙○○、丁○○因自幼即由原告照顧，並持續迄今，事實
      上均由原告擔負起對子女養育照顧，使子女仍能有安心感
      、幸福感等情緒上、心理上之安定性，並未致導致子女陷
      於情緒混亂，且經由原告親情、指導、交流、教養等行為
      ，持續滿足子女在心理上、物質上的需要。原告除有強烈
      照顧丙○○、丁○○之意願，子女亦清楚表明喜歡與原告
      同住。反觀被告，對原告及子女未為聞問，事實上未盡撫
      育子女之責，已無法提供子女良好成長與照顧，何能期待
      被告克盡對子女丙○○、丁○○人身監督之保護與教導養
      育。從而，本院審酌兩造所生未成年子女丙○○、丁○○
      正值心智發展學習之重要時刻，亟需親人付出心力、時間
      予以指導，而依上開審酌內容，斟酌子女之最佳利益，為
      提供安全、關愛之生活教養環境，認以原告照護為適當。
      爰准原告之請求，酌定兩造未成年子女丙○○、丁○○之
      權利行使或義務負擔由原告任之。
七、據上論結：本件原告之訴有理由，並依民事訴訟法第385 條
    第1項前段、78條，判決如主文。
中　　華　　民　　國　　96　年　　12　　月　　31  　　日
                  家事法庭    法　官　黃賢婷
以上為正本證明與原本無異。
如不服本判決，應於送達後廿日內，向本院提出上訴狀並表明上
訴理由，如於本判決宣示後送達前提起上訴者，應於判決送達後
廿日內補提上訴理由書（須附繕本）。
中　　華　　民　　國　　96　　年　　12　　月　　31　　日
                              書記官